最高法院民事判決　　　　　　九十六年度台上字第一八四七號
上　訴　人　戊○○
訴訟代理人　耿淑穎律師
　　　　　　王彩又律師
　　　　　　李明仙律師
被 上訴 人　甲○○（即林水連之承受訴訟人）
　　　　　　乙○○（同上）
　　　　　　丙○○（同上）
　　　　　　丁○○（同上）
共　　　同
訴訟代理人　路春鴻律師
上列當事人間請求損害賠償等事件，上訴人對於中華民國九十六
年一月十七日台灣高等法院第二審更審判決（九十五年度上更(一)
字第一七六號），提起上訴，本院判決如下：
    主  文
上訴駁回。
第三審訴訟費用由上訴人負擔。
    理  由
本件被上訴人主張：伊等之被繼承人林水連及訴外人林水塗兄弟
，前共同將坐落新竹市○○○段一三三，一三三之一、之二等號
土地（下稱一三三等號土地）所有權（應有部分各六分之一），
信託登記在另一兄弟即上訴人之被繼承人林水傳名下。民國六十
九年間林水傳死亡，該土地經上訴人、訴外人林陳勉及林鏡輝辦
妥繼承登記，已由林陳勉、林鏡輝依協議，各將一三三之一、之
二號土地逾其應繼承部分之所有權返還登記予林水塗、林水連。
至於一三三號土地部分，則約明暫不辦理移轉登記。嗣一三三號
土地經政府徵收，除發給補償費外，林陳勉、上訴人及林鏡輝，
依序另獲配新竹市○○段○○段五○二、五○三及二三六號土地
。其等乃與林水連、林水塗於七十四年十二月間成立第二次協議
（下稱第二次協議），約定林陳勉應將其獲配（售）之土地（即
五○二號土地，下稱系爭土地），移轉登記予林水連。詎林陳勉
於辦妥該配售土地之所有權登記後，竟於八十年八月十二日以贈
與為原因，將之移轉登記予上訴人之子即訴外人林世聰，致其辦
理所有權移轉登記之債務陷於給付不能。因林陳勉已於八十一年
間死亡，上訴人為其繼承人，自應依繼承之法律關係，對林水連
之承受訴訟人即伊等負損害賠償之責。爰依民法第二百二十六條
第一項、第一千一百五十三條、第二百七十三條之規定，及第二
次協議之法律關係（在原審另追加信託關係及民法第二百二十六
條第二項規定），（並於原審減縮聲明）求為命上訴人給付（賠
償）被上訴人新台幣（下同）四百二十二萬零一百十一元，及自
訴狀繕本送達翌日（九十二年九月二十日）起加付法定遲延利息
之判決（被上訴人原請求四百七十九萬二千元本息，經減縮為四
百二十九萬零五百二十八元本息，惟其中逾前述之金額本息部分
，先後經第一審及原審判決其敗訴確定）。
上訴人則以：林水連、林水塗及林水傳三兄弟間就一三三等號土
地並無信託登記關係存在。縱有信託關係存在，亦於林水傳六十
九年間死亡時，即告消滅。是林水連之請求權，不論自斯時或七
十四年十二月間之第二次協議時起，算至其提起本件訴訟時止，
均已罹於十五年之時效期間而消滅，伊自得拒絕給付。況原審法
院另件八十八年度上字第七三八號確定判決（下稱第七三八號判
決），已認定林水連之請求權，業經林陳勉返還信託土地之徵收
補償費及配售土地，而獲得滿足，被上訴人再對伊為請求，仍屬
無據。果被上訴人尚得請求，林陳勉因獲配系爭土地另支付予政
府之價購款七萬零四百十七元，伊得以之為抵銷等語，資為抗辯
。
原審以：訴外人林水傳於六十九年八月間死亡後，原登記在其名
下之一三三等號土地（應有部分各二分一），經訴外人林陳勉、
林鏡輝及上訴人辦妥繼承登記。並由林陳勉、林鏡輝依協議，各
將一三三之一、之二號土地所有權逾其應繼承部分之應有部分六
分之一，辦理返還登記予林水連、林水塗。其餘原屬林水傳之權
利應有部分六分之一，則由其長子即上訴人繼承而繼續保有；至
於一三三號土地部分，經約明暫不辦理移轉登記。嗣一三三號土
地為政府徵收，除發給補償費外，另予配售土地。林水連、林水
塗，及上訴人、林陳勉、林鏡輝等人，乃於七十四年十二月間成
立第二次協議，約定林陳勉應將其獲配之系爭五○二號土地，移
轉登記予林水連；林鏡輝則將所獲之二三六號土地，移轉登記予
林水塗並各交付徵收補償費予該二人等情，均為第七三八號判決
確定明確，有土地登記謄本及該判決可稽。且上訴人亦不爭執林
水連及林水塗之繼承人，已分別領得土地徵收補償費三十二萬三
千五百元，足見被上訴人主張第二次協議之內容及林水連（及林
水塗）前將一三三等號土地所有權（應有部分各六分之一），信
託登記予林水傳名下，均屬真實。雖第七三八號判決另認定林水
連之（信託物返還）請求權，已因領得（一三三號）土地徵收補
償費及配售土地，而獲滿足。然林陳勉尚未將徵收獲配之系爭土
地移轉登記予林水連，既為上訴人所不爭，其援引該判決之上開
認定，辯稱林水連之請求權已獲滿足云云，即無可取。則林陳勉
因繼承林水傳之債務，除應依信託關係負返還該信託物即一三三
號土地（應有部分六分之一）予林水連之責外，另依七十四年十
二月間之「第二次協議」約定，亦應將該土地所有權移轉登記予
林水連。乃林陳勉在該土地被徵收獲配（售）系爭土地，於八十
年六月二十六日辦妥所有權登記後，竟於八十年八月間，以贈與
為原因，將該土地移轉登記予訴外人林世聰，致陷於給付不能。
而林陳勉已於八十一年間死亡，林水連亦於本件訴訟程序進行中
之九十三年間死亡，上訴人及被上訴人分屬其等之繼承人。被上
訴人據以請求上訴人賠償無法移轉系爭土地所生之損害，自屬有
理。其請求權不論自林陳勉（八十一年間）死亡，或其因徵收獲
配而為系爭土地之所有權登記時（八十年六月）起算，迄林水連
起訴（九十二年八月）為本件之請求時，均未逾十五年之消滅時
效期間。上訴人以被上訴人之請求權已罹於時效而消滅，為拒絕
給付之抗辯，並不可取。系爭土地之價額，經中華經建鑑定中心
鑑定為四百二十九萬零五百二十八元，有上訴人不爭執之該中心
鑑定報告書足憑，被上訴人請求上訴人賠償該金額，原無不當；
但上訴人所辯林陳勉因獲配系爭土地，另支出價款七萬零四百十
七元，並以之為抵銷，為被上訴人所不爭執。經抵銷結果，被上
訴人尚得請求上訴人賠償四百二十二萬零一百十一元。其依民法
第二百二十六條、第一千一百五十三條、第二百三十七條規定，
及信託、「第二次協議」之法律關係，請求上訴人如數給付該款
項之本息，為有理由。為原審心證之所由得，並說明兩造其餘攻
擊防禦方法毋庸逐一論述之理由，因而就該部分廢棄第一審所為
被上訴人敗訴之判決，改依其聲明，判命上訴人給付（賠償）四
百二十二萬零一百十一元之本息，經核於法並無違誤。
查被上訴人之被繼承人林水連、訴外人林水塗及林鏡輝，與上訴
人及其被繼承人林陳勉，於七十四年十二月間所成立之「第二次
協議」，約明林陳勉應將其繼承自林水傳之一三三號土地，經徵
收而獲改配（售）之系爭土地，移轉所有權登記予林水連。而該
獲改配之土地，於八十年六月二十六日始辦妥登記為林陳勉所有
，既為原審所確定之事實，即見林水連於斯時始得依該協議，請
求林陳勉辦理系爭土地之所有權移轉登記。但因林陳勉旋於同年
八月十二日，以贈與為原因，將該獲配土地所有權移轉登記予訴
外人即上訴人之子林世聰，致陷於給付不能，同為原審所認定之
事實。則林水連本於「第二次協議」之法律關係，於九十二年八
月十四日提起本件訴訟，請求上訴人賠償損害，顯未逾十五年之
請求權時效期間。上訴人辯稱林水連之請求權已罹於時效而消滅
云云，自無可採。上訴意旨，徒就原審採證、認事之職權行使，
及其他贅述之理由，指摘原判決為不當，聲明廢棄，非有理由。
據上論結，本件上訴為無理由。依民事訴訟法第四百八十一條、
第四百四十九條第一項、第七十八條，判決如主文。
中　　華　　民　　國　九十六　年　　八　　月　二十三　日
                      最高法院民事第四庭
                          審判長法官  蘇　茂　秋
                                法官  陳　碧　玉
                                法官  王　仁　貴
                                法官  劉　靜　嫻
                                法官  黃　秀　得
      本件正本證明與原本無異
                                      書  記  官
中　　華　　民　　國　九十六　年　　九　　月　　五　　日
                                                Ａ
